【裁判字號】    89,訴,263
【裁判日期】    900703
【裁判案由】    分割共有物
【裁判全文】
臺灣宜蘭地方法院民事判決  八十九年度訴字第二六三號
    原      告  甲○○
                乙○○
    被      告  丙○○
右當事人間請求分割共有物事件，本院判決如左：
    主      文
兩造共有坐落宜蘭縣礁溪鄉○○段五五號、地目旱、面積三四０‧九三平方公尺之土
地，如附圖所示編號Ｂ部分，面積一三八‧五０平方公尺，歸原告按應有部分二分之
一保持共有；編號Ａ部分，面積一三八‧五０平方公尺，歸被告所有；編號Ｃ部分，
面積六三‧九三平方公尺，由兩造以原告甲○○、乙○○各四分之一、被告二分之一
之應有部分比例保持共有。
訴訟費用由被告負擔二分之一，餘由原告各負擔四分之一。
    事      實
甲、原告方面：
一、聲明：如主文所示。
二、陳述：
 (一)坐落宜蘭縣礁溪鄉○○段五十五號、地目旱、面積三四０‧九三平方公尺之土地
   為兩造所共有，應有部分為被告二分之一，原告各為四分之一。又該土地已經礁
   溪鄉都市計畫編列為住宅區，依農業發展條例第三十條之規定得為分割。兩造間
   又無不能分割之特約，亦無因物之使用目的不能分割之情形，惟兩造就分割方案
   無法達成協議，為此訴請分割共有物。
 (二)又系爭土地面臨礁溪鄉○○村○○路，土地上蓋有相連共同壁之鋼筋水泥四層及
   五層樓房兩棟，其中門牌號碼為礁溪鄉○○村○○路六十號之建物，為原告所有
   ，原經營龍鳳浴池；另門牌號碼為同鄉村○○路五十八號則為被告所有，現經營
   濱海浴池，故請求依房屋現有之狀況分割，即依上開兩棟建物之共同壁中心點為
   分割，原告二人取得如附圖Ｂ部分，被告取得如附圖Ａ部分之土地。又附圖Ｃ部
   分原為既成道路，且兩造在系爭道路之後方有土地及建物，該既成道路為後方建
   物唯一出路，依其使用目的亦無法分割，自應由兩造繼續依各應有部分之比例保
   持共有。
三、證據：提出土地登記簿謄本、分區使用證明書、地籍圖謄本、分割圖、照片各一
    張及房屋稅籍證明書二紙，並請求宜蘭縣地政事務所進行履勘及測量。
乙、被告方面：
一、聲明：原告之訴駁回。
二、陳述：雖同意依房屋坐落現況將系爭土地為分割，但不同意就附圖所示Ｃ部分繼
    續保持共有。且系爭土地之後方雖仍有兩造之房屋，但Ｃ部分之道路並非唯一之
    出路，且上開房屋亦可於將來改建時將房屋之出口改向，故Ｃ部分應由兩造按應
    有部分比例採前後分割。
三、證據：提出地籍圖一份及照片十一幀為證。
    理      由
一、本件原告主張坐落宜蘭縣礁溪鄉○○段五十五號、面積三四０‧九三平方公尺之
    土地為兩造所共有，應有部分為被告二分之一，原告各為四分之一，又該土地地
    目為旱，惟經編列為住宅區，且共有人間無法達成協議及從無不分割特約之情事
    等事實，業據提出提出土地登記簿謄本、分區使用證明書、地籍圖謄本等件在卷
    可憑，並為被告所不爭執，自堪信為真實。
二、按共有人得隨時請求分割共有物，但因物之使用目的不能分割或契約定有不可分
    割之期限者，不在此限，民法第八百二十三條第一項定有明文。查系爭土地已改
    編為建地，有土地分區使用證明書在卷可按，依其使用目的並非不能分割，兩造
    間復不分割之約定業如前述，核與上開規定相符，是原告請求分割系爭土地，洵
    屬有據，應予准許。
三、次按請求共有物之分割，應由法院依民法第八百二十四條命為適當之分配，不受
    當事人主張之拘束。又分割共有物時，法院應參酌當事人之聲明、共有物之性質
    、經濟效用及全體共有人利益等公平決之。又按分割共有物，以消滅共有關係為
    目的。法院裁判分割共有土地時，除因該土地內部分土地之使用目的不能分割（
    如為道路），或部分共有人仍願維持共有關係，應就該部分土地不予分割或准該
    部分共有人成立新共有關係外，應將土地分配於各共有人單獨所有，最高法院六
    十九年台上字第一八三一號判例可資參照。經查：系爭共有土地前臨德陽路，左
    鄰停車場，西側為他人所有之空地，後方則另有三間房屋。另系爭土地上坐落兩
    棟建物，採共同壁建築，其中左方之建物乃原告甲○○、乙○○共有、門牌號碼
    宜蘭縣礁溪鄉○○村○○路六十號之鋼筋水泥五層樓房屋，原由原告經營龍鳳浴
    池；右側之建物為被告丙○○所有、門牌號碼為宜蘭縣礁溪鄉○○村○○路五十
    八號之鋼筋水泥四層樓建物，現由被告經營濱海浴池；除上開兩棟建物外之西側
    空地，現為既成道路並鋪設柏油等情，有地籍圖謄本、現場照片及房屋稅籍證明
    書等件為證，復經本院勘驗現場屬實，製有勘驗筆錄附卷可參，並囑託宜蘭縣地
    政事務所人員測量屬實，有複丈成果圖可憑。又被告對於原告所提出如附圖所示
    之分割方案大致表示同意，僅另辯稱該附圖Ｃ部分不應繼續保持共有等語。執此
    ，本院參酌：
  (一)原告兩人業已陳明願繼續保持共有，參諸上開判例意旨，自應許原告二人就所分
    得之土地維持共有關係。
  (二)又如附圖所示Ｂ部分之土地上現為原告共有、門牌號碼為宜蘭縣礁溪鄉○○村○
    ○路六十號之房屋，附圖所示Ａ部分則為被告所有、門牌號碼為同鄉村○○路六
    十號之建物，故由原告取得Ｂ部分之土地，被告取得Ａ部分之土地，將符合當事
    人實際使用土地上建物之情形，使分割後之房屋及土地分歸一人或數人所有。且
    以兩棟建物之共同壁中心線為分界，除得使建物完整保留，將來亦使各建物得獨
    立修繕、保存。
  (三)且採該方案，分割結果與各共有人之應有比例相當。且各共有人所分得之土地除
    均成一完整長方形，能就土地為完整之利用，發揮經濟效益外，亦均能面臨馬路
    ，無礙交通之便利，對於分割後各筆土地價值亦無甚大差距之情形。
  (四)另附圖所示Ｃ部分，面積六三‧九三平方公尺，現與左側相鄰之部分土地構成既
    成道路，其上鋪有柏油，其寬度恰好足供人車通行之事實，乃為兩造所不爭，並
    有原告提出之照片一幀可稽，且經本院勘驗屬實。雖被告主張此部份之土地亦應
    分割，不宜繼續保持共有，然分割方案所示Ｃ部分之既成道路係供眾人平日通行
    之用，揆諸首揭判例之意旨，性質上不適宜分割，自應仍由兩造按應有部分比例
    保持共有狀態。且此部份之土地最窄寬僅為０‧五０公尺，若經分割，分割後之
    土地勢將因土地最小寬度未達標準，而成為畸零地。再者，系爭土地後方另坐落
    三棟建物，分別為原告、被告（被告部分乃二棟房屋相連、後方並附連倉庫）及
    訴外人林坤地所有，而上開既成道路乃原告房屋及被告房屋後方倉庫唯一之出入
    乙節，此分據兩造陳明詳實，被告並提出地籍圖一份可佐，故此部分之道路若經
    分割，必將阻礙後方住戶之通行。是附圖所示Ｃ部份仍應由兩造按應有部分比例
    維持共有，較屬妥適。
四、綜上所述，爰採用如附圖所示之分割方案，將附圖所示編號Ｂ部分，面積一三八
    ‧五０平方公尺，歸原告所有，並按應有部分二分之一保持共有；編號Ａ部分，
    面積一三八‧五０平方公尺，則歸被告所有；編號Ｃ部分，面積六三‧九三平方
    公尺，由兩造以原告甲○○、乙○○各四分之一、被告二分之一之應有部分比例
    保持共有。
五、末按分割共有物事件本質上並無訟爭性，兩造本可互換地位，由任一共有人起訴
    請求分割，均無不可，故勝訴當事人之訴訟行為，自非為伸張或防衛權利所必要
    者，訴訟費用宜由各當事人依應有部份比例分擔，併此敘明。
六、據上論結，原告之訴為有理由，依民事訴訟法第七十八條、第八十一條第一款、
    第八十五條第一項但書，判決如主文。
中      華      民      國    九十      年      七      月      三      日
                                  臺灣宜蘭地方法院民事庭
~B法      官  邱景芬
右為正本係照原本作成。
如不服本判決，應於收受送達後廿日內向本院提出上訴狀（須附繕本）。
中      華      民      國    九十      年      七      月      十      日
~B法院書記官  林竹根


司法院資訊處製作；財團法人民間司法改革基金會備份。
